【裁判字號】    99,消債清,22
【裁判日期】    990223
【裁判案由】    聲請清算程序
【裁判全文】
臺灣高雄地方法院民事裁定            99年度消債清字第22號
聲  請  人  甲○○
訴訟代理人  施吉安律師
上列當事人因消費者債務清理條例事件聲請清算，本院裁定如下
：
    主  文
聲請駁回。
聲請費用由聲請人負擔。
    理  由
一、本件聲請人主張：伊每月收入約為新臺幣（下同）14,346元
    ，另領有政府補助款每月10,000元，惟因聲請人於民國（下
    同）95年間喪偶，2 名智能障礙子女及1 名未成年子女，皆
    無法謀生由聲請人獨立扶養，每月必要生活費及3 名未成年
    子女扶養費，共需支出約22,000元；核聲請人之債務總額為
    2,286,007 元，依聲請人現在之經濟狀況，實難償還上述龐
    大之債務；故聲請人乃依消費者債務清理條例（下稱消債條
    例）提出債權人清冊向最大債權銀行渣打國際商業銀行股份
    有限公司（下稱渣打銀行）提出協商之申請。惟渣打銀行提
    出每月還款11,638元之方案，聲請人無力負擔，故兩造間協
    商未果。聲請人以此為據向本院提出清算程序聲請。又伊無
    擔保或無優先權之債務總額未逾1,200 萬元，復未經法院裁
    定開始清算程序或宣告破產，爰向本院聲請清算等語。
二、按「為使負債務之消費者得依本條例所定程序清理其債務，
    以調整其與債權人及其他利害關係人之權利義務關係，保障
    債權人之公平受償，謀求消費者經濟生活之更生及社會經濟
    之健全發展，特制定本條例」；「債務人不能清償債務或有
    不能清償之虞者，得依本條例所定更生或清算程序，清理其
    債務」；「債務人對於金融機構因消費借貸、自用住宅借款
    、信用卡或現金卡契約而負債務，在聲請更生或清算前，應
    提出債權人清冊，以書面向最大債權金融機構請求協商債務
    清償方案，並表明共同協商之意旨。」；消費者債務清理條
    例第1 條、第3 條、第151 條第1 項分別定有明文。消費者
    債務清理條例立法本意乃為助陷於經濟上困境之消費者跳脫
    惡性循環之債務窘境，並避免衍生嚴重之社會問題及維持安
    定之社會經濟秩序，故提供有更生或清算之程序二種手段供
    債務人重整其債務，妥適調整其與各相關債權人等間之權利
    義務關係，以謀求消費者經濟生活之更生機會，從而健全社
    會經濟發展。然私法上之債之關係，立基於當事人間之信賴
    關係，為今社會經濟發展所繫，故當事人循法追求己利之際
    ，亦應慮及對造權益，並需考量該債之關係在社會上之輕重
    ，且基於誠實及信用之原則，行使其債權及履行其債務，故
    債務人之消費者欲以上開條例調整債務關係時，自應以誠信
    原則為準繩，故法院僅得於聲請人實有不能清償債務或有不
    能清償之虞時，且在債權人與債務人於真切協商未果之後，
    始得居中介入兩造間為解決債務關係之仲裁，以免有心之人
    藉此條例而恣意圖謀脫免債務，嚴重破壞經濟流通，陷社會
    於道德危險之動盪，使融資之人因信用緊縮而無法貸得款項
    ，徒增社會經濟動亂。
三、經查：
  （一）本件聲請人已踐履前置協商程序，惟與最大債權銀行渣
    打銀行協商未果，有渣打銀行陳報狀在卷可稽，合先敘明。
  （二）聲請人所主張之上開事實，業據提出債權人清冊、財產
    及收入狀況說明書、財團法人金融聯合徵信中心債務清理條
    例前置協商專用債權人清冊、戶籍謄本、聲請人及受扶養人
    之96年、97年所得清單及財政部高雄市國稅局財產歸屬資料
    清單、領取殘障補助存摺明細、薪資單等文書為證。
  （三）聲請人主張其每月收入約僅14,346元，惟查聲請人提
    出之薪資單，其98年1 月份至4 月份、6 月份至10月份薪資
    總和為219,483 元，月平均收入應為24,387元。至聲請人雖
    因法院以執行命令強制扣薪，然所扣之薪資亦係用以清償其
    所負擔債務，是於計算聲請人是否有清償能力時，自不得僅
    以其扣薪後實際受領之金額為斷，而應以其原應領薪資即前
    開平均月薪計算，始屬合理。又聲請人主張其每月生活費
    及負擔3 名未成子女之扶養費合計共22,000元，並另領有政
    府每月補助款10,000元。準此，聲請人每月收入扣除必要生
    活費後，仍餘有12,387元。
  （四）再者，聲請人主張因無法負擔任何還款條件而協商不成
    立，有渣打銀行陳報狀在卷可按。然依上述聲請人每月薪資
    及補助款扣除必要支出，仍餘有12,387元，足以繳納渣打銀
    行提供之還款方案，可徵該行提供之還款方案尚屬合理，聲
    請人縱按此協商方案按期還款，並不至於造成經濟上之窘況
    。據此，本院斷難認定聲請人實有積極還款並解決債務之誠
    以及有不能清償債務之情形。
四、綜上所述，本件聲請人聲請清算先依法踐履前置協商程序，
    惟債權銀行間於前置協商時暨已提出聲請人尚能負擔之還款
    條件，惟遭聲請人拒絕採納，故此情形難謂其符合消費者債
    務清理條例第3 條之「不能清償債務」要件規定，自不得聲
    請清算，應駁回其清算之聲請。
五、爰依消費者債務清理條例第8條、第15條，民事訴訟法第78
    條，裁定如主文。
中    華    民    國    99    年    2     月    23    日
                        臺灣高雄地方法院鳳山分庭
                            法      官  何悅芳
上為正本係照原本作成。
如不服本裁定，應於裁定送達後10日內，以書狀向本院提出抗告
，並繳納抗告費新臺幣1,000元。
中    華    民    國    99    年    2     月    23    日
                            書  記  官  陳俐嫺

司法院資訊處製作；財團法人民間司法改革基金會備份。
